【裁判字號】    97,上更(一),268
【裁判日期】    980203
【裁判案由】    偽造文書等
【裁判全文】
臺灣高等法院高雄分院刑事判決     97年度上更(一)字第268號
上  訴  人  臺灣高雄地方法院檢察署檢察官
被      告  甲○○
                    現於臺灣雲林第二監獄
被      告  乙○○
共      同
選任辯護人  吳玉豐律師
            葉銘進律師
上列上訴人因被告偽造文書案件，不服臺灣高雄地方法院中華民
國95年6 月30日第一審判決（起訴案號：臺灣高雄地方法院檢察
署89年度偵字第22672 號、第22671 號、第23086 號、第23217
號、91年度偵字第20616 號、第20615 號、第20614 號、第2112
8 號、第21129 號），提起上訴，經判決後，由最高法院發回更
審，本院判決如下：
    主  文
上訴駁回。
    理  由
一、公訴意旨略以：被告甲○○、乙○○與邱炫清（已判決無罪
    確定）三人分別係日友環保科技股份有限公司（原公司名稱
    為日友廢棄物處理股份有限公司，以下簡稱日友公司）之負
    責人、副總經理、企劃部專員，日友公司於民國87年4 月17
    日向高雄縣政府標得「高雄縣政府辦理美濃鎮一般廢棄物委
    託焚化處理」BOO 工程案，而依該工程案投標需知第3 條(三)
    之規定，該公司應於高雄縣環保局所定最後期限87年5 月6
    日前提出「可變更為特定目的事業用地」之相關資料送交高
    雄縣環保局，惟因該公司遲遲無法取得建廠所需用地，為免
    因此被取消簽約資格並沒收押標金，乃由被告甲○○指派被
    告邱炫清南下美濃積極洽購土地，嗣於87年5 月16日在代書
    李皇元之辦理下，被告甲○○、邱炫清等人在高雄縣美濃鎮
    ○○街71號張重喜住處，與張重喜、丙○○○等地主，達成
    買賣美濃鎮○○段4 -751、4-752 、4-753 、4-755 、4-75
    6 等5 筆土地之協議，雙方並推由被告邱炫清及丙○○○簽
    訂「土地買賣契約書」，事後被告甲○○、邱炫清曾向張重
    喜、丙○○○要求另行簽署1 份土地租賃契約遭拒，詎被告
    甲○○、邱炫清竟共同基於不法之犯意聯絡，私自指示代書
    李皇元，趁87年6 月16日陪同邱炫清至前揭張重喜住處給付
    第二期土地價款時，於契約書其他特約事項欄內擅自加註「
    (二)本標的甲方出租給日友廢棄物處理股份有限公司，租期5
    年，若租賃期間甲方出賣土地，乙方同意承受此租賃合約，
    絕無異議，租賃契約詳如附件。」等文字，變造買賣契約之
    內容。事後，再由被告甲○○夥同亦具有共同不法犯意之被
    告乙○○，偽造丙○○○之印章、印文，未經同意授權，擅
    自偽製丙○○○與日友公司間之「土地租賃契約書」及「土
    地使用權同意書」，並將前開文件之訂定日期分別偽填為87
    年5 月1 日及4 日，致生損害於張重喜、丙○○○等地主，
    再將此2 紙偽造之文件，於87年5 月25日簽約前數日，送交
    高雄縣政府環保局，以製造該公司已於前述規定期限內繳交
    建廠用地相關資料之假象。認被告甲○○、乙○○觸犯刑法
    第216 條、210 條之行使變造、偽造文書之罪嫌。
二、公訴人認被告甲○○、乙○○觸犯刑法第216 條、210 條之
    行使變造、偽造文書之罪，係以：(一)證人張重喜、丙○○○
    、李皇元、施惠娟在調查局、偵查中之證詞；(二)卷附之土地
    買賣契約書、土地租賃契約書、土地使用權同意書為其論斷
    依據。訊據被告甲○○稱：「87年4 月29日，邱炫清代表公
    司支付20萬元訂金給地主丙○○○及張重喜，當天雙方訂定
    『土地買賣使用租賃協議書』，在87年5 月1 日丙○○○授
    權本公司製作『土地租賃契約書』，另在5 月4 日邱炫清代
    表本公司與丙○○○簽訂『土地權使用同意書』。由於有上
    述3 份書面約定，所以在87年5 月16日買賣雙方簽訂『不動
    產買賣契約書』時，才會有『其他特約事項』欄之加註(二)部
    分，且該特約條款是代書謄寫完畢後，雙方簽訂的」等語。
    被告乙○○則辯稱：製作租賃契約是因為過戶時間慢，怕影
    響到招標期程，土地使用權同意書亦是符合招標規定而簽立
    ，所有買賣過程均是合法等語。
三、經查：
  (一)程序方面:
  (1)按現行刑事訴訟法第159 條第1 項：「被告以外之人於審判
    外之言詞或書面陳述，除法律有規定者外，不得作為證據」
    、同法第159 條之1 第2 項、第159 條之2 、第159 之3 之
    有關傳聞法則之規定，以及同法第158 條之3 ：「證人、鑑
    定人依法應具結而未具結者，其證言或鑑定意見，不得作為
    證據」之規定，係於92年2 月6 日始經修正公布，同年9 月
    1 日施行，依同年2 月6 日公布施行之刑事訴訟法施行法第
    7 條之3 規定：「中華民國92年1 月14日修正通過之刑事訴
    訟法施行前，已繫屬於各級法院之案件，其以後之訴訟程序
    ，應依修正刑事訴訟法終結之。但修正刑事訴訟法施行前已
    依法定程序進行之訴訟程序，其效力不受影響」。依該條之
    立法意旨，係指為避免程序之勞費，本諸舊程序用舊法，新
    程序始用新法之一般原則，各級法院於修正之刑事訴訟法施
    行前，已依法踐行之訴訟程序，其效力不受影響，包含相關
    證據法則之適用 (最高法院判決94年度台非字第283 號、95
    年度台上第第1208號、97年台上1293號判決參照）。經查：
    本案係於91年10月9 日經檢察官起訴繫屬於原審法院，此有
    該法院收文章蓋於臺灣高雄地方法院檢察署91年10月8 日雄
    檢楠露89偵22672 字第11251 號函（見原審卷(一)第1 頁）在
    卷可參。本件證人張重喜、丙○○○、李皇元、施惠娟在調
    查局之詢問筆錄、偵查中向檢察官陳述並依法具結之偵訊筆
    錄，均係修正刑事訴訟法施行前依當時之法定程序所製作取
    得之證據，並經法院於審理期日依刑事訴訟法第165 條第1
    項規定向被告、辯護人及公訴人逐一告以要旨，且經其等表
    示意見，以踐行調查證據程序，其證據能力不因修正刑事訴
    訟法實施而受影響。辯護人否定證人張重喜、丙○○○在調
    查局之詢問筆錄、偵查中向檢察官陳述筆錄之證據能力，自
    係誤會。證人張重喜、丙○○○在原審法院具結並經交互詰
    問後之證述，當然有證據能力。
  (2)刑事訴訟法第159 條之4 規定，除前三條之情形外，下列文
    書亦得為證據：「一除顯有不可信之情況外，公務員職務上
    製作之紀錄文書、證明文書。二除顯有不可信之情況外，從
    事業務之人於業務上或通常業務過程所須製作之紀錄文書、
    證明文書。三除前二款之情形外，其他於可信之特別情況下
    所製作之文書。」；本件卷附之「不動產買賣契約書」、「
    土地租賃契約書」、  「土地使用權同意書」、「土地買賣
    使用協議書」、「土地變更編定同意書」、「高雄縣政府辦
    理美濃鎮一般廢棄物委託焚化處理投標須知、標單、開標紀
    錄表」  俱符合上揭文書之要件，經查亦無顯不可信之情況
    ，且有其他可信之特別情況，上開文書應具有證據能力。
  (3)被告以外之人（包括證人、鑑定人、告訴人、被害人及共同
    被告等）於審判外之陳述雖不符刑事訴訟法第159 條之1 至
    之4 等四條之規定，而經當事人於審判程序同意作為證據，
    法院審酌該言詞陳述或書面陳述作成時之情況，認為適當者
    ，亦得為證據；當事人、代理人或辯護人於法院調查證據時
    ，知有刑事訴訟法第159 條第1 項不得為證據之情形，而未
    於言詞辯論終結前聲明異議者，視為有前項之同意，同法第
    159 條之5 定有明文。立法意旨在於傳聞證據未經當事人之
    反對詰問予以核實，原則上先予排除。惟若當事人已放棄反
    對詰問權，於審判程序中表明同意該等傳聞證據可作為證據
    ；或於言詞辯論終結前未聲明異議，基於尊重當事人對傳聞
    證據之處分權，及證據資料愈豐富，愈有助於真實發見之理
    念，且強化言詞辯論主義，使訴訟程序得以順暢進行，上開
    傳聞證據亦均具有證據能力。本件證人施惠娟、張重生、李
    皇元、張林清蘭、陳盛松、及共同被告甲○○、乙○○調查
    站之陳述，業經當事人於及辯護人於本院準備程序明示同意
    作為證據，法院審酌上開筆錄作成時，較無人情施壓或干擾
    ，亦無不當取供之情形，認為以之作為本案之證據亦屬適當
    ，是其等於調查站筆錄之證言自具有證據能力。
  (二)實體方面:
  (1)日友公司於87年4 月17日標得「高雄縣政府辦理美濃鎮一般
    廢棄物委託焚化處理」BOO 工程，為取得建廠所需用地，日
    友公司企畫部專員邱炫清則依被告即日友公司負責人甲○○
    指示洽購土地，於87年5 月16日，以邱炫清為承買人，與美
    濃鎮○○段4-751 、4-752 、4-753 、4- 755、4-756 等5
    筆土地（下稱系爭土地）之地主丙○○○簽立不動產買賣契
    約書，並由在場之代書李皇元在該契約書上記載特約事項「
    本標的甲方出租給日友廢棄物處理股份有限公司，租期5 年
    ，若租賃期間甲方出賣土地，乙方同意承受此租賃合約，絕
    無異議，租賃契約詳如附件」（甲方指丙○○○，乙方指邱
    炫清）等字樣，丙○○○於該特約條款載明後始簽立該契約
    之事實，經被告甲○○、乙○○及證人邱炫清供述於卷，並
    經證人即代書李皇元於調查站詢問及原審法院證述：「特約
    事項是在簽約時我所寫的，在寫完後，有拿給張重喜、丙○○○看過始簽立買賣契約書」等語（見調查卷第384 頁、原
    審卷(一)第59-60 頁、原審卷(二)第592 頁），證人即土地所有
    權人丙○○○於原審法院亦同此證述明確（見原審卷(一)第57
    -58 頁、原審卷(二)第580-582 頁），並有不動產買賣契約書
    （見調查卷第226-229 頁）、高雄縣政府辦理美濃鎮一般廢
    棄物委託焚化處理投標須知、標單、開標紀錄表（見原審卷
    (一)第173 -179頁）在卷可考。審酌李皇元身為土地代書，依
    其職責為買賣雙方製作買賣契約書，既與買賣雙方並未熟識
    ，自無偏袒一方為證之理，且其歷次證述均一致，並與土地
    所有權人丙○○○於原審法院之證詞相符，應堪採信。足徵
    本件附有特約事項之土地買賣契約書，是在丙○○○同意並
    對特約事項知情之前提下簽訂完成，應堪認定。復依上開特
    約事項所示買賣雙方有租賃約定，且載明「租賃契約詳如附
    件」等語，足可推認丙○○○對於租賃及相關契約之約定應
    有事先協議並同意為之。
  (2)丙○○○於上開買賣契約簽立前另與證人即被告邱炫清就系
    爭土地簽立土地買賣使用協議書，該土地買賣使用協議書之
    簽立時間為87年4 月29日，丙○○○於該協議書上親自簽名
    、用印等情，經被告甲○○供述於卷，並經證人丙○○○於
    原審法院證述明確（見原審卷(一)第57頁、原審卷(二)第581-58
    2 頁），並有該「土地買賣使用協議書」影本附卷可考（見
    原審卷(一)第66頁），該協議書原本並經證人丙○○○於原審
    法院91年11月1 日庭期提出，經當庭勘驗與影本無誤發還（
    見原審卷(一)第57頁）。益徵「土地買賣使用協議書」與「土
    地買賣契約書」確為丙○○○所親自簽立、用印無誤，應可
    認定。
  (3)另觀系爭土地之「土地權使用同意書」、「土地變更編定同
    意書」及「土地租賃契約書」，均載明係所有權人丙○○○
    與日友公司間之約定，簽立時間分別為87年5 月4 日、87年
    5 月1 日、87年5 月1 日，有上開同意書、契約書附卷可證
    （見89年度偵字第23086 號卷第5 頁、第6 頁、第60頁）。
    經比對上開土地權使用同意書、土地變更編定同意書上之「
    丙○○○」印文，與土地買賣使用協議書、土地買賣契約書
    上之前開印文相符，而丙○○○於偵查及原審法院均證稱「
    未曾將印章交給張重喜使用，若要蓋章、用印，張重喜會通
    知我到他家」等語（見89年度偵字第23086 號偵卷第47頁背
    面、原審卷(二)第583 頁），則證人丙○○○所為未曾見過前
    述土地權使用同意書、土地變更編定同意書之證詞，即非無
    疑。證人丙○○○於原審證稱：「張重喜說要支付訂金之87
    年4 月29日當天，我有簽立『土地買賣使用協議書』，不動
    產買賣契約書上特約條款在5 月16日李代書當場有寫，有拿
    給我看，我就說很奇怪，土地都賣給他，為何還要租，他說
    反正又沒有拿錢，不會怎樣，我簽完之後，因為覺得沒有怎
    樣，就沒有特別要求將特約條款刪除」（見原審卷(一)第57-5
    8 頁，卷(二)第581-582 頁）；「我接到法院91年11月1 日之
    傳票後，有去找張重喜的太太，張重喜的太太才拿87年4 月
    29日之『土地買賣使用協議書』原本給我」（見原審卷(一)第
    66頁）；「『土地買賣使用協議書』是我簽名及蓋章，這一
    張（指土地買賣使用協議書）我有印象，但是何時簽我忘記
    了，我是簽了就放在我表哥（指張重喜）那裡，土地是在我
    的名下，但他們要我賣我就要配合」等語（見原審卷(二)第58
    1-582 頁）。且原審於94年11月25日命丙○○○當場將其印
    章蓋章後附卷，經原審法院比對，認與同意書上印文相同（
    見原審卷(二)第584 頁）。98年1 月20日本院審理時，丙○○○再度到庭提出同一印鑑章，並當庭捺印多枚，經比對「土
    地買賣契約書」、「土地權使用同意書」、「土地買賣使用
    協議書」、「土地變更編定同意書」上所蓋之印章俱屬相同
    ，與當庭所捺者亦無二致。雖與「土地租賃契約書」之印章
    不同，但如前述證人丙○○○於原審已證稱：「張重喜說要
    支付訂金之87年4 月29日當天，我有簽立『土地買賣使用協
    議書』，不動產買賣契約書上特約條款在5 月16日李代書當
    場有寫，有拿給我看」，益徵此一「土地租賃契約書」亦非
    偽造。已判決無罪確定之證人即被告邱炫清亦稱：「卷附之
    『土地買賣契約書』、『土地租賃契約書』、『土地使用權
    同意書』均有經過地主丙○○○同意才簽訂」等語。且前述
    買賣契約書上之特約事項既載明另有租賃契約，而丙○○○
    於特約事項記載完成，並瞭解另有租賃情形後仍於87年5 月
    16日簽立買賣契約，業如前述，則上開87年5 月1 日簽立之
    土地租賃契約書應屬丙○○○授權日友公司之狀態下製作，
    當可認定。綜上，證人即丙○○○之表兄張重喜及丙○○○
    於調查站詢問及偵查中證述未曾簽立土地權使用同意書、土
    地租賃契約書，亦未授權日友公司製作云云（見調查卷第37
    2-374 頁、第377-378 頁、89年度偵字第23086 號卷第115-
    117 頁、第47-49 頁），自非可信，不足採為對被告不利之
    證據。
  (4)日友公司於87年4 月17日得標後，高雄縣政府即於87年4 月
    22日以87府環四字第10740 號決標通知書函文告知日友公司
    有關辦理簽約等相關事宜，需依投標須知所定自該文發文日
    起15日內即89年5 月6 日前至高雄縣政府環保局完成契約簽
    署，且系爭土地需確實依該須知第3 條(一)之規定辦理，即需
    檢附該公司在前述服務計劃書中所缺漏的「可變更為特定目
    的事業用地且位於美濃鎮之地籍圖、土地登記簿謄本、土地
    所有權狀及土地所有人之土地使用同意書」等書面文件，有
    上開投標須知（見原審卷(一)第173-176 頁）、高雄縣政府函
    文附卷可參（見調查卷第268 頁）。而證人施惠娟於調查站
    詢問及偵查並原審中均證述：「日友公司未依投標須知規定
    在期限內提出土地使用同意書或土地所有權狀、地籍謄本之
    文件，最後經高雄縣政府函文核定簽約日期延至87年5 月25
    日，日友公司則在該日前1 週始將上開土地謄本等文件補送
    」等語（見調查卷第193-195 頁、89年度偵字第23086 號卷
    第119-120 頁、原審卷(二)第586-587 頁），並有高雄縣美濃
    鎮一般廢棄物委託焚化處理委託契約書在卷可考（見原審卷
    (一)第102-106 頁），則日友公司確未於原訂期限內申報之事
    實應屬明確，然延後申請或訂約之原因多樣，尚難遽認被告
    甲○○、乙○○、邱炫清有偽造上開「土地權使用同意書」
    、「土地租賃契約書」之犯行，證人施惠娟所述無從為被告
    不利之認定。
  (5)上揭各書面契約之簽訂，依起訴書之記敘均係日友公司之負
    責人即被告甲○○指派企劃部專員即證人邱炫清南下高雄縣
    美濃積極洽購土地辦理，並無片言隻字涉及被告乙○○，即
    被告乙○○偽造、變造私文書犯行，並未指摘有何意思聯絡
    及行為分擔，未盡舉證之責任。
  (6)原審就被告甲○○、乙○○被訴偽造私文書部分，為無罪之
    諭知，經核尚無不合，檢察官上訴意旨仍執陳詞，指摘原判
    決不當，求為有罪之判決，並無確切事證以實其說，按檢察
    官應善盡實質舉證責任，說服法院形成心證，若無法舉證說
    服法院形成有罪心證，即應依無罪推定原則，作有利被告之
    認定，參酌最高法院91年度台上字第5846號判決意旨：「法
    院固得依職權調查證據，但並無蒐集證據之義務。蒐集證據
    乃檢察官或自訴人之職責，事實審法院應以調查證據為其主
    要職責，其調查之範圍，亦以審判中所存在之一切證據為限
    ，案內不存在之證據，即不得責令法院為發現真實，應依職
    權從各方面蒐集證據。」之意旨，本件上訴為無理由，應予
    駁回。
  (三)被告日友公司、甲○○、張家毓、林禎賀、乙○○、徐裕明
    、羅建昌、劉蕙珍被訴違反廢棄物清理法部分，及被告邱炫
    清另被訴偽造文書部分，已經原審判決無罪確定，不另論列
    ，附此敘明。
據上論斷，應依刑事訴訟法第368條，判決如主文。
本案經檢察官陳宗吟到庭執行職務。
中    華    民    國    98    年    2     月    3     日
                  刑事第二庭  審判長法  官  林正雄
                                    法  官  黃壽燕
                                    法  官  陳啟造
以上正本證明與原本無異。
檢察官如不服本判決應於收受本判決後10日內向本院提出上訴書
狀，其未敘述上訴理由者，並得於提起上訴後10日內向本院補提
理由書狀（均須按他造當事人之人數附繕本）「切勿逕送上級法
院」。
中    華    民    國    98    年    2     月    3     日
                                    書記官  彭筱瑗


司法院資訊處製作；財團法人民間司法改革基金會備份。
